【裁判字號】    95,上訴,1060
【裁判日期】    951130
【裁判案由】    殺人
【裁判全文】
臺灣高等法院高雄分院刑事判決        95年度上訴字第1060號
上  訴  人  臺灣高雄地方法院檢察署檢察官
上  訴  人
即  被  告  甲○○
選任辯護人  歐陽志宏律師
            黃正男律師
上列上訴人等因被告殺人案件，不服臺灣高雄地方法院94年度重
訴字第8 號中華民國95年4 月27日第一審判決（起訴案號：臺灣
高雄地方法院檢察署93年度偵字第21419 號），提起上訴，本院
判決如下：
    主  文
原判決撤銷。
甲○○殺人，處有期徒刑拾年，褫奪公權拾年。
    事  實
一、甲○○與李福隆2 人均為晨旭企業管理公司（下稱晨旭公司
    ）之員工，擔任債務訪視之工作，甲○○於民國93年9 月間
    離職。93年10月20日晚上8 時許，2 人在高雄縣大社鄉○○
    路上之紅點檳榔攤內飲酒時，甲○○聽聞李福隆談及盧拓勳
    之配偶陳婉娟積欠荷商荷蘭銀行股份有限公司（下稱荷蘭銀
    行）新台幣（下同）43萬餘元之債務，荷蘭銀行委託晨旭公
    司向陳婉娟追討債務，李福隆於同日下午5 時30分許，前往
    陳婉娟位於高雄市○○區○○街198 巷7 號住處追討時，洽
    遇盧拓勳及其員工在場，雙方因談論債務問題發生口角，李
    福隆遭盧拓勳及其員工毆打等情，甲○○因而心生不滿，乃
    起意欲找盧拓勳理論，旋於同日晚上11時40分許，駕駛車牌
    號碼YS─7093號自小客車至陳婉娟上址住處，其先將車輛停
    在瀨南街上，並攜帶1 把刀刃長約16公分、寬約7.5 公分單
    刃之刀子，步行進入瀨南街198 巷7 號陳婉娟住處，喊叫陳
    婉娟之姓名，時盧拓勳與陳婉娟居住於該址2 樓、兒子乙○
    ○、女兒盧儀衿分別居住於該址3 樓及4 樓，1 樓大門並未
    關閉，甲○○見無人回應，即進入該址1 樓並走向樓梯口（
    無故侵入住宅部分，未據告訴），此時盧拓勳則自2 樓房間
    開門欲往樓梯走下，並詢問甲○○：「你是何人？想幹什麼
    ？」等語，甲○○回稱「你不要管我是何人」等語，並繼續
    往樓梯上走去，雙方遭遇後旋即在該2 樓廁所與房間外發生
    扭打互毆。甲○○遂基於殺人之犯意，持上開刀子砍殺盧拓
    勳，盧拓勳徒手防衛，無力抵擋，甲○○仍接續砍殺盧拓勳
    ，致盧拓勳左胸部穿刺切割傷（約7.5 ×2 公分，深約10.5
    公分）、右額部穿刺切割傷（約5.2 ×0.3 公分）、右頂部
    穿刺切割傷（約7.8 ×0.3 公分）、左前臂後部穿刺切割傷
    （約4 ×0.5 公分）、左手掌部穿刺切割傷（約5 ×0.4 公
    分），其中因左胸部穿刺切割傷係從左胸經過左肋骨、脾臟
    、胃腸道、左橫隔膜至左肺下葉，造成胃腸道脫出、左肺下
    葉出血、左血胸形成（積血量約1200cc），解剖後並發現盧
    拓勳左肺臟有利器傷（約8 ×1 公分，深度16公分），方向
    由左往右、由下往上，造成大量出血，左側第6 、7 、8 節
    肋骨均遭切斷，盧拓勳送醫急救後，仍於93年10月21日凌晨
    1 時50分因出血性休克死亡。甲○○行兇後則攜刀逃離現場
    ，並返回其上址住處將血衣、褲換下後，攜至高雄縣鳳山市
    ○○路540 號旁停車場垃圾桶丟棄，兇刀亦棄置於不詳處所
    。嗣甲○○於93年10月24日下午5 時3 分許，於有偵查犯罪
    權之機關或人員知悉甲○○為涉嫌行為人前，至高雄市政府
    警察局刑事警察大隊說明案情，對於未發覺之犯罪自首，並
    接受裁判。
二、案經高雄市政府警察局鹽埕分局報告、乙○○告訴及臺灣高
    雄地方法院檢察署檢察官簽分偵辦。
    理  由
甲、程序部分：
    告訴人乙○○、證人盧儀衿、吳憲忠、陳婉娟於警詢及偵查
    中之陳述，係屬傳聞證據，被告於本院準備程序中均同意作
    為本案證據使用，並捨棄詰問權，本院審酌其等上開陳述所
    成時，並無不法取供之情形，認為適當，依刑事訴訟法第15
    9 條之5 第1 項規定自有證據能力，均得為證據。
乙、實體部分：
一、上開事實，業據上訴人即被告甲○○於本院準備程序中及審
    理時供承不諱，核與告訴人乙○○於警詢、偵查中及原審指
    訴，證人盧儀衿、吳憲忠、陳婉娟分別於警詢、偵查中及原
    審審理時證述之情節相符。且卷附之高雄市政府警察局94年
    3 月16日高市警鑑字第0940017326號鑑驗書：(1)證物編號3
    、4-2 、6-1 、7 、10血跡與盧拓勳之DNA-STR 型別相符，
    該DNA-STR 型別在台灣地區中國人分布之機率為7.95×10的
    負11次方。(2)證物編號4-3 、12、17-1、19血跡與甲○○之
    DNA-STR 型別相符，該DNA-STR 型別在台灣地區中國人分布
    之機率為7.04×10的負10次方（見原審卷第59頁），足認被
    告於案發當時在場。
二、被害人盧拓勳遭利刃刺殺，受有上開傷害並因而引發出血性
    休克死亡一節，有台灣高雄地方法院檢察署檢察官相驗屍體
    證明書、台灣高雄地方法院檢察署鑑定驗斷書各1 份（見相
    驗卷）、高雄醫學大學附設中和紀念醫院盧拓勳病歷及疑非
    病死病歷摘要報告表（見93年度偵字21419 號卷第89頁）、
    法務部法醫研究所（93）法醫所醫鑑字第1621號鑑定書附卷
    可稽。其中該鑑定書對死者死因之看法一欄明確記載：死者
    身體外表檢查有多重銳器傷痕跡，左胸部、右額部、右頸部
    、左前臂後部、左手掌部均有穿刺切割傷，其致死創傷為左
    胸部穿刺切割傷，從左胸經過左肋骨、脾臟、胃腸道、左橫
    隔膜至左肺下葉，造成胃腸道赫尼亞（脫出）、左肺下葉出
    血、左血胸形成（積血量約1200cc），最後因出血性休克死
    亡；凶器分析一欄則記載：刀刃可能長度約16公分、寬度約
    7.5 公分、類型為單刃，其中左胸穿刺切割傷形狀為V 字型
    ，凶器應有扭轉之情形。此外，並有被害人死亡現場勘察採
    證相片簿在卷足憑（見高雄市政府警察局鹽埕分局高市警鹽
    分三字第093001號卷）。則被害人確為利刃砍殺死亡無疑。
    足見被告之自白與事實相符，自得採為認定被告犯罪之證據
    。
三、被告雖辯稱：與被害人扭打時，有1 黑衣人持刀砍伊，伊奪
    刀不慎刺傷被害人云云。惟查，本案事發當時，被害人住處
    巷道外斜對向瀨南街上之監視錄影畫面錄下當時街道上相關
    往來行人，經原審當庭勘驗結果（見原審卷第347 頁）：「
    於當日23時39分55秒，見1 名身穿深色上衣、白色七分褲且
    上衣未紮入褲子而身形狀似男子之人，行走於瀨南街上自畫
    面東南方進入後往西北方向行走，並一邊向其右方張望，至
    接近瀨南街198 巷處有短暫停留，一邊則持1 把疑似刀械之
    物，同時用雙手掀起其深色上衣後方衣擺，並將該把疑似刀
    械插入其腰間背後之褲子內，再將上衣放下蓋住該把疑似刀
    械，嗣又折返而於23時40分06秒自畫面東南方向消失離去。
    」「至同日23時46分47秒：見1 名身穿深色上衣、白色七分
    褲、與上開39分55秒所出現之男子疑似相同之人，行走於瀨
    南街上自西北方向進入畫面，其右手持1 把與上開疑似刀械
    相同之物，並於23時46分50秒自畫面東南方向消失離去。」
    ，案發前後並未見有自該處離去如被告所描述可疑之「黑衣
    人」，反而該身穿深色上衣、白色七分褲持刀來去之人，與
    上開證人乙○○、盧儀衿、吳憲忠所描述被告之特徵大致相
    合，除被告外亦無法自該監視錄影畫面發現有所謂「黑衣人
    」存在。而觀被害人所受刀傷，遍及身體多處，包括左胸部
    穿刺切割傷（約7.5 ×2 公分，深約10.5公分）、右額部穿
    刺切割傷（約5.2 ×0.3 公分）、右頂部穿刺切割傷（約7.
    8 ×0.3 公分）、左前臂後部穿刺切割傷（約4 ×0.5 公分
    ）、左手掌部穿刺切割傷（約5 ×0.4 公分），此有高雄市
    政府警察局刑事鑑識中心刑案現場勘察報告附於警卷可參。
    由此傷害情形觀之，絕非如被告所辯係黑衣人持刀砍伊，伊
    奪刀不慎刺傷被害人所致，且其中左胸穿刺切割傷更造成被
    害人左側第6 、7 、8 節肋骨切斷，可見施力之猛，而該切
    割傷形狀為「V 」字型，凶器應有扭轉情形，亦據上開法務
    部法醫研究所鑑定書記載明確，尤可認定被告殺意之堅。足
    見被告所辯上情，亦無足取。綜上所述，本件事證明確，被
    告之犯行，堪以認定。
四、核被告所為，係犯刑法第271 條第1 項之殺人罪。被告於犯
    罪未被有偵查權限之機關發覺前，於事發後第4 日即93年10
    月24日由律師陪同自行到高雄市政府警察局刑事警察大隊說
    明其涉犯殺人案而自首接受裁判，有當日警詢筆錄1 份在卷
    足據（見93年度偵字第21419 號卷第5 頁）。另據本案主要
    負責承辦員警黃偉欽於原審到庭證稱：被告向刑大投案時，
    已經查出涉嫌人是荷蘭銀行委外討債的公司，大約清楚該公
    司裡面的成員，但仍不清楚被告是否涉案等語（見原審卷第
    287 頁），堪認被告符合自首之要件，應依刑法第62條之規
    定，減輕其刑。被告行為時，刑法第62條原規定：「對於未
    發覺之罪自首而裁判者，減輕其刑。」被告行為後，刑法第
    62條業於94年1 月7 日修正公布，改為：「對於未發覺之罪
    自首而受裁判者，得減輕其刑。」並於95年7 月1 日施行。
    被告行為後，法律既有變更，依新刑法第2 條第1 項規定，
    比較新舊法結果，仍應適用較有利於被告之行為時法律即修
    正前刑法第62條規定（最高法院95年第8 次刑事庭會議決議
    參照）。又95年7 月1 日施行之新刑法有關死刑及無期徒刑
    減輕刑責之規定已有變更，修正前刑法第64條第2 項規定「
    死刑減輕者，為無期徒刑或15年以下、12年以上有期徒刑」
    ，第65條第2 項規定「無期徒刑減輕者，為7 年以上有期徒
    刑」，比較修正後同法第64條第2 項規定「死刑減輕者，為
    無期徒刑」，第65條第2 項規定「無期徒刑減輕者，為20年
    以下15年以上有期徒刑」結果，顯以行為時之舊法較有利於
    被告，依修正後同法第2 條第1 項前段規定，就上開殺人罪
    即刑法第271 條第1 項法定刑為「死刑及無期徒刑」部分之
    減輕，自應適用行為時之法律（最高法院95年第8 次刑事庭
    會議決議參照）。
五、原審予以被告論科，固非無見，惟查有罪之判決書，應於理
    由內記載科刑時就刑法第57條規定事項所審酌之情形，刑事
    訴訟法第310 條第3 款定有明文。本件被告於原審雖否認犯
    行，然於本院審理時已坦承犯罪，並於本院審理時已與被害
    人家屬達成民事和解，並賠償損害完畢，有和解書影本1 份
    在卷可稽。以上為有利於被告之事項，應予審酌，原審未及
    審酌，自有未合。公訴人上訴意旨，指摘原判決量刑過輕不
    當，固無足取，被告上訴意旨，執前開情詞，指摘原判決量
    刑過重不當，為有理由，自應由本院將原判決撤銷改判。審
    酌被告僅因細故，即深夜帶刀前往被害人住處，來意顯然不
    善，嗣一言不合，即起殺意，持刀砍殺被害人致死，本應從
    重量刑。惟念被告前未曾受有期徒刑以上刑之宣告，有臺灣
    高等法院被告前案紀錄表在卷可稽。犯後自首接受裁判，於
    本院審理時坦承犯行，並與被害人家屬達成民事和解，並賠
    償損害完畢，有和解書影本1 份在卷可按，態度尚佳等一切
    情狀，量處如主文第2 項所示之刑，以資懲儆。又依其犯罪
    之性質，本院認有褫奪公權之必要，併宣告褫奪公權10年。
    至被告殺害被害人使用之兇刀1 把，並未扣案，而被告既自
    陳將血衣、血褲等犯罪證物丟棄，該行兇之刀械衡情亦應棄
    置於不詳處所而難以尋獲，為避免執行上之困難，故不予宣
    告沒收。另證人吳憲忠證稱被告行兇當時，現場樓下有另1
    名不詳之男子在場，並於被告下樓時帶同被告離去，縱有此
    情，亦乏證據證明該人與被告有共同犯意聯絡，且未據檢察
    官起訴，故不另論被告為共同正犯，併此敘明。
據上論結，應依刑事訴訟法第369 條第1 項前段、第364 條、第
299 條第1 項前段，刑法第2 條第1 項、第271 條第1 項、第62
條（修正前）、第64條第2 項（修正前）、第65條第2 項（修正
前）、第37條第2項，判決如主文。
本案經檢察官陳宗吟到庭執行職務。
中    華    民    國    95    年    11    月    30    日
                  刑事第三庭    審判長法  官   周賢銳
                                      法  官   黃仁松
                                      法  官   謝宏宗
以上正本證明與原本無異。
如不服本判決應於收受本判決後10日內向本院提出上訴書狀，其
未敘述上訴理由者，並得於提起上訴後10日內向本院補提理由書
狀（均須按他造當事人之人數附繕本）「切勿逕送上級法院」。
中    華    民    國    95    年    12    月    1     日
                                      書記官   熊惠津
附錄本件判決論罪科刑法條：
中華民國刑法第271條第1項
（普通殺人罪）
殺人者，處死刑、無期徒刑或 10 年以上有期徒刑。
                                                   A


司法院資訊處製作；財團法人民間司法改革基金會備份。
